【裁判字號】    98,交抗,341
【裁判日期】    980615
【裁判案由】    聲明異議
【裁判全文】
臺灣高等法院高雄分院刑事裁定        98年度交抗字第341 號
    抗  告  人  交通部公路總局高雄區監理所
    受  處分人  甲○○
上列抗告人因違反道路交通處罰條例聲明異議案件，不服臺灣高
雄地方法院中華民國98年5 月15日裁定（98年度交聲字第984 號
），提起抗告，本院裁定如下：
    主  文
抗告駁回。
    理  由
一、原裁定略以：(一)本件異議人於98年4 月8 日下午9 時35分許
    ，酒後駕駛車號YE-0818 號自小客車行駛於高雄縣鳳山市○
    ○路與油管路口時，經警測得其呼氣酒精濃度檢測值為每公
    升0.53毫克，已逾標準值每公升0.25毫克，即由高雄縣政府
    警察局交通隊員警開單舉發；嗣異議人於98年4 月10日經原
    處分機關依道路交通事件管理處罰第35條第1 項第1 款，以
    高監自裁字第裁80-NO0000000號裁決書裁處吊扣大貨車駕駛
    執照12個月（罰鍰34,500元部分，受處分人業已繳納，並無
    不服）等情，均為異議人所自承屬實，且有高雄縣政府警察
    局98年2 月22日高警交字第NO0000000 號舉發違反道路交通
    管理事件通知單、交通部公路總局高雄區監理所98年4 月10
    日高監自裁字第裁80-NO0000000號裁決書在卷可稽。因異議
    人酒後吐氣所含酒精濃度已超過每公升0.25毫克之標準，其
    違反道路交通管理處罰條例第35條第1 項第1 款規定之事實
    ，自堪認定。(二)按道路交通事件管理處罰條例於95年3 月1
    日修正施行後，該條既已刪除公路主管機關得吊扣違規人持
    有各級車類駕照之特別規定，此時即應回歸一般適用之原則
    ，亦即行為人違反道路交通管理處罰條例之相關規定，則僅
    能吊扣違規當時所駕駛車類之駕駛執照，本件原處分機關因
    異議人酒後駕駛自小客車，其依法所受之處分應為限制其駕
    駛自小客車之權利，而應吊扣其持有之小型車駕駛執照，惟
    因異議人未領有小型車駕照，原處分機關竟即吊扣異議人持
    有之普通大貨車駕照，於法並無依據，自有未恰。(三)按立法
    者於修正道路交通管理處罰條例第68條規定時，既已刪除行
    為人違反道路交通管理處罰條例及道路交通安全規則規定，
    應受吊扣駕駛執照處分時，一併吊扣其持有各級車類駕駛執
    照之規定，是立法者已明白揭示其修法意旨即：處罰機關不
    能因行為人違規，即吊扣其持有之各級車類之駕駛執照，是
    違規行為人如係依憑其所領有之較高級駕駛執照酒後駕駛較
    低級之車輛時，即欠缺得以吊扣行為人所持有不同等級車類
    駕駛執照之法律依據。(四)綜上，原處分以異議人未領有小型
    車駕駛執照可供吊扣，而吊扣其「普通大貨車駕駛執照」（
    惟處罰主文記載為：吊扣「駕駛執照」），顯違背道路交通
    管理處罰條例第68條之修正沿革及規範意旨，並違反行政罰
    法第4 條之處罰法定原則，自有違誤。準此，原處分機關吊
    扣異議人普通大貨車駕駛執照之處分，於法不合，本件異議
    人異議為有理由，應由本院將此部分之處分撤銷，又因異議
    人並無小型車駕駛執照可供執行吊扣，爰就此部分另為不罰
    之諭知。(五)本件異議人聲明異議之範圍僅限於「吊扣駕駛執
    照12個月」部分，其就原處分其餘部分均無不服，經異議人
    陳明在卷，是原處分關於「裁處罰鍰新臺幣34,500元」及「
    施以道路安全講習」部分俱不在本院審酌之範圍內，併予敘
    明等語。
二、抗告意旨略以：(一)道路交通管理處罰條例第35條第1 項「汽
    車駕駛人，駕駛汽車經測試檢定，酒精濃度超過規定標準者
    ，處新臺幣15,000元以上60,000元以下罰鍰，並當場移置保
    管其車輛及吊扣其駕駛執照1 年；因而肇事致人受傷者，並
    吊銷其駕駛執照2 年；致人重傷或死亡者，吊銷其駕駛執照
    ，並不得再考領。」；第67條第6 項「汽車駕駛人違反本條
    例規定，應受吊扣駕駛執照處分，於汽車駕駛人係無駕駛執
    照駕車者，在所規定最長吊扣期間內，不得考領駕駛執照」
    。(二)酒駕違規行為吊扣駕駛執照之目的並非僅為處罰行為人
    ，尚有以暫時禁止行為人於道路上駕駛，以免其於短期內再
    犯之目的，異議人違規時駕駛YE-0818 號自小客車之資格憑
    證，係其所持有之普通大貨車駕駛執照，本所裁處罰鍰新臺
    幣34,500元，另吊扣其駕駛執照（即普通大貨車駕駛執照）
    12個月，並施以道安講習，於法並無不合，原裁定將原處分
    關於吊扣駕駛執照12個月部分撤銷，另為不罰之處分，尚有
    未恰，請求撤銷原裁定，另為適法之裁定云云。
三、按汽車駕駛人，駕駛汽車經測試檢定有酒精濃度超過規定標
    準之情形者，處1 萬5 千元以上6 萬元以下罰鍰，並當場移
    置保管其車輛及吊扣其駕駛執照1 年，道路交通管理處罰條
    例第35條第1 項第1 款定有明文。所謂酒精濃度超過規定之
    標準者，依道路交通安全規則第114 條第2 款之規定，係指
    汽車駕駛人飲用酒類或其他類似物後，其吐氣所含酒精濃度
    超過每公升0.25毫克或血液中酒精濃度超過0.05% 以上者。
    次按，汽車駕駛人，因違反本條例及道路交通安全規則之規
    定，受吊銷駕駛執照處分時，吊銷其持有各級車類之駕駛執
    照，本條例第68條定有明文，前揭規定係於94年12月14日修
    正公布，並於95年3 月1 日施行，而修正前之道路交通管理
    處罰條例第68條則規定「汽車駕駛人，因違反本條例及道路
    交通安全規則之規定，受吊扣或吊銷駕駛執照處分時，吊扣
    或吊銷其持有各級車類之駕駛執照」，觀其修法意旨，係以
    「原條文將違規駕駛人所持有之各級車類駕駛執照一併吊扣
    或吊銷，失之過酷，影響人民工作及生活甚鉅」為由，而刪
    除吊扣駕駛人駕駛執照時，應吊扣駕駛人持有各級車類駕駛
    執照之規定，是依現行道路交通管理處罰條例，已無得吊扣
    駕駛人所持有他級駕駛執照之依據存在，從而，於為吊扣駕
    駛人駕駛執照之處分時，自僅得吊扣駕駛人違規時所駕駛該
    級車類之駕駛執照，以限制其繼續駕駛該級車類行駛道路之
    權利，若駕駛人並無該級車類之駕駛執照，即無從執行吊扣
    駕駛執照之處分，而僅係應否依道路交通管理處罰條例第22
    條第1 項規定處罰駕駛人之問題。
四、經查：
  (一)受處分人於98年4 月8 日下午9 時35分許，飲酒後駕駛車牌
    號碼YE-0818 號自用小客車，行經高雄縣鳳山市○○路與油
    管路口，為警攔檢查獲，經警測得酒後呼氣酒精濃度為每公
    升0.53毫克之情形，並由原處分機關就其交通違規行為裁處
    34,500元罰鍰、吊扣駕駛執照12個月並施以道安講習之事實
    ，業據受處分人自承在卷，並有高雄縣政府警察局舉發違反
    道路交通管理事件通知單、原處分機關違反道路交通管理事
    件高監自裁字裁80-N00000000號裁決書及違反道路交通管理
    事件不服裁決聲明異議案件移送書附於原審卷可稽，堪以認
    定。
  (二)受處分人於本件違規時，並無小型車普通駕駛執照，僅有普
    通大貨車駕駛執照，而原處分機關上開裁決所指應吊扣之異
    議人汽車駕駛執照，係指異議人之普通大貨車駕駛執照等事
    實，有原處分機關違反道路交通管理事件不服裁決聲明異議
    案件移送書各1 紙在原審卷足憑。
  (三)本件受處分人既係駕駛自用小客車違反道路交通管理處罰條
    例第35條第1 項第1 款之規定，揆諸前揭法律規定及說明意
    旨，原處分機關依法即僅能吊扣其小型車普通駕駛執照，並
    無得吊扣受處分人持有他級駕駛執照之依據，自不得因異議
    人未領有小型車普通駕駛執照，即吊扣其普通大貨車之駕駛
    執照以代之。是原處分機關以受處分人有上開違規行為，逕
    行裁處吊扣受處分人之普通大貨車駕駛執照，已難謂係適法
    之處分。又上開處置方式，雖可能產生無照駕駛之駕駛人，
    反而較有照駕駛之駕駛人得受有毋需吊扣駕駛執照處罰利益
    之疑慮，然行政行為，採取之方法所造成之損害不得與欲達
    成目的之利益顯失均衡，為行政程序法第7 條第3 款所明定
    ，本件受處分人目前並無小型車普通駕駛執照可供吊扣，原
    處分機關因此吊扣受處分人普通大貨車之駕駛執照，雖可達
    成完全杜絕受處分人將來繼續酒醉駕車之目的，惟亦同時造
    成剝奪異議人駕駛普通大貨車之結果，對其生活影響甚大，
    甚而危及其就業謀生問題，此所造成之損害，與欲達成目的
    之利益（限制異議人駕駛自用一般小客貨車，以預防酒醉駕
    駛小型車所造成之危害）顯失均衡，復與前揭道路交通管理
    處罰條例第68條之修法意旨亦不相符，益見其處分違法之處
    ，自有未恰。
五、原審裁定審酌本件受處分人甲○○既無小型車普通駕駛執照
    ，自不得逾越法律之規定，將受處分人之普通大貨車駕駛執
    照予以吊扣。從而，認本件受處分人異議為有理由，而裁定
    撤銷原處分關於裁處吊扣受處分人普通大貨車駕駛執照12個
    月部分，經核並無違誤。抗告人抗告意旨，仍執陳詞，指摘
    原裁定不當，為無理由，應予駁回。至原處分關於罰鍰及施
    以道安講習之部分，異議人於原審時並未聲明異議，故不在
    原審審究範圍內，亦不在本院之抗告範圍內，附此敘明。
六、據上論結，應依道路交通案件處理辦法第26條，刑事訴訟法
    第411 條前段，裁定如主文。
中    華    民    國    98    年    6     月    15    日
                  刑事第二庭    審判長法  官  林正雄
                                      法  官  陳啟造
                                      法  官  黃壽燕
以上正本證明與原本無異。
不得再抗告。
中    華    民    國    98    年    6     月    15    日
                                      書記官  梁雅華


司法院資訊處製作；財團法人民間司法改革基金會備份。
